# Sinal, ruído e correlograma

## Sinal e ruído

Em geral, a série temporal possui componentes de dois tipos: sinal e ruído. O primeiro é uma função do tempo geralmente relacionado com a média da série em dado instante de tempo, enquanto que o segundo está relacionado com a variância. Podemos assumir que essa relação é aditiva:

$$X_t=\hbox{sinal}(t)+\varepsilon_t$$ onde $\varepsilon_t$ é o ruído. 

Em alguns casos essa relação é multiplicativa, ou seja,

$$X_t=\exp\{\hbox{sinal}(t)+\varepsilon_t\},$$ e, nesses casos, aplicamos o logaritmo na série para que as componentes se tornem aditivas.

Os sinais mais importantes são:

-   Tendência: um comportamento de subida ou descida que pode ser observado no médio/longo prazo. Uma série temporal com tendência costuma ser bem representada por polinômios, ou seja
$$x_t= \sum_{j=0}^q\beta_j t^j +\varepsilon_t.$$

-   Sazonalidade: é um padrão de oscilação que ocorre em um período fixo e conhecido. Cheias de rios e quantidade de chuva são exemplos de padrões sazonais. Em termos gerais, o padrão sazonal pode ser representado por um harmônico, ou seja, 

$$x_t=A\cos\left(\phi+\frac{2\pi}{p}t\right)+\varepsilon_t$$
onde $p$ é o período sazonal, $A$ é amplitude da onda e $\phi$ a fase.

-  Ciclos: é um padrão oscilatório sem período fixo, como o ciclo de recessão de uma economia. Modelar ciclos é um pouco mais complexo, mas veremos posteriormente que é possível escrever séries deste tipo como 
$$x_t=A_t\cos\left(\phi_t+2\pi\lambda t\right)+\varepsilon_t,$$
onde a  amplitude e a fase variam no tempo e o período $1/\lambda$ é desconhecido.

Os padrões oscilatórios (sazonalidade e ciclos) descritos acima variam em torno de zero. Caso seja necessário, um parâmetro $\mu$ constante pode ser adicionado para caracterizar uma oscilação em torno de uma média.

É possível que uma  série possua todos os sinais acima, sendo escrita como

$$x_t=\sum_{j=0}^q \beta_j t^j+A\cos\left(\phi+2\pi\lambda t\right)+A_t\cos\left(\phi_t+2\pi\lambda t\right)+\varepsilon_t$$

O ruído é a parte aleatória da composição e  possui média zero. Isso implica que, para uma série com sinal $f(t)$, teremos

$$E(x_t)=E(f(t))+E(\varepsilon_t)=f(t)$$
e
$$Var(x_t)=Var(f(t)+\varepsilon_t)=Var(\varepsilon_t)$$
Os ruídos mais importantes são:

-   Ruído branco: possuem variância constante e são não correlacionados, ou seja $Cov(\varepsilon_t,\varepsilon_s)=0$ para todo $t\neq s$.

-   Média móvel de ordem $q$: sejam $\ldots,\varepsilon_{-2},\varepsilon_{-1},\varepsilon_{0},\varepsilon_{1},\ldots$ ruídos brancos. O ruído de média móvel de ordem $q$ é dado por
$$\eta_t=\varepsilon_{t}+\sum_{j=1}^q \theta_j\varepsilon_{t-j}.$$



A série a seguir representa uma série mensal de concentração de $\hbox{CO}_2$ na atmosfera em Mauna Loa, expressa em partes por milhão. Note o comportamento da tendência e da sazonalidade.

```{r}
plot(co2)
```

Existem diversas ferramentas que estimam a tendência e a sazonalidade. Dentre estas, detaca-se o STL, por sua robustez. Abaixo, ilustramos a decomposição da série `co2`. O termo `remainder`, também conhecido como resíduo, é calculado como 

$$e_t=x_t-\hat{f}(t),$$
onde $\hat{f}(t)$ é o sinal (tendência+sazonalidade) ajustado. Se não houver qualquer outro sinal a ser ajustado, então $e_t$ é uma estimativa para $\varepsilon_t$.

```{r}
# p é o período do padrão sazonal
p = 12
plot(stl(co2,p))
```


<div class='alert alert-warning'>
**Exercício.** Considere a série `AirPassengers`, disponível no pacote `datasets`. 

1. Faça um gráfico da série temporal e procure determinar suas componentes.

2. A função `decompose` estima a sazonalidade assumindo a média das observações correspodentes ao mesmo fator sazonal (por exemplo, todos os janeiros). Faça um gráfico do resultado do `decompose` para esta série e discuta os resultados (em especial o termo `random`, que é o resíduo da decomposição).

3. Repita o item 2, mas utilizando a função `stl`. Quais são as principais diferenças?

4. Aplique o logaritmo da série e verifique o seu gráfico. Quais são as semelhanças e diferenças deste gráfico com o obtido no item 1?

</div>

<div class>
**Exercício.** 
 Na série abaixo temos a taxa de desemprego mensal no Brasil entre março de 2002 e dezembro de 2015.
 Analise as componentes desta série.
```{r}
url <- 'https://www.dropbox.com/s/rmgymzsic99qawd/desemprego.csv?dl=1'
banco <- read.csv(url, sep = ';', h = F)
```
</div>

## A função de aucorrelação


Considere inicialmente uma amostra aleatória $X_1,\ldots,X_n$ (ou seja, todas as variáveis são independentes e possuem a mesma distribuição). Sejam $$A_h=\{X_1,\ldots,X_{n-h}\}$$ e $$B_h=\{X_h,\ldots,X_n\}.$$ Então, a correlação entre $A_h$ e $B_h$ é nula.

Deste modo, um meio de verificar se a coleção observada é uma série temporal é observar a correlação amostral entre $$a_h=\{x_1,\ldots,x_{n-h}\}$$ e $$b_h=\{x_h,\ldots,x_n\},$$ para diferentes valores de $h$.

A função $r(h)$ que representa a correlação amostral entre $a_h$ e $b_h$ é denominada **autocorrelação**. O valor $h$ é denominado **defasagem** (do inglês, *lag*).

::: {.alert .alert-success}
<strong>Propriedades</strong>

-   $r(0)=1$

-   $-1\leq r(h) \leq 1$
:::

::: {.alert .alert-success}
<strong>Correlograma</strong> O gráfico $(h,r(h))$ é denominado correlograma, ou gráfico da função de autocorrelação.
:::

### O correlograma de uma amostra aleatória

Quando a amostra é aleatória, a função de autocorrelação é nula para qualquer defasagem diferente de 0. Deste modo, o correlograma deve apresentar valores próximos de zero.

Para entender o que próximo de zero significa, o limites do intervalo de confiança para o coeficiente de correlação sobre a hipótese de que esta é nula são colocados no gráfico.

Abaixo ilustramos um correlograma para uma amostra de variáveis aleatórias independentes com distribuição normal padrão.

```{r}
x <- rnorm(120)

# correlograma
acf(x)

# o mesmo correlograma com uma defasagem maior
acf(x, lag = 50)

```

### O correlograma com a componente de tendência

Quando uma série exibe tendência, o correlograma exibe um descaimento lento e persistente.

Considere, por exemplo, a série

$$x_t= t + \varepsilon_t,$$ onde $\varepsilon_t\sim\hbox{Normal}(0,5^2)$. Abaixo simulamos essa série e apresentamos o respectivo correlograma

```{r}
x <- rnorm(100, 1:100, 5)

oo <- par( mfrow=c(1,2))
ts.plot(x)
acf(x, lag = 50)
par(oo)
```

Observe as similaridades do correlograma acima com o observado para a série de acidentes aéreos mensais vista anteriormente.

```{r echo = F}
library(data.table)
url <- 'https://drive.google.com/uc?authuser=0&id=1iYrnwXgmLK07x8b330aD73scOVruZEuz&export=download'
aereo <-  fread(url, encoding = 'Latin-1')
aereo$ocorrencia_dia <- as.Date(aereo$ocorrencia_dia, '%d/%m/%Y')
fab_dia <- aereo[,'ocorrencia_dia',]
fab_mes <- fab_dia[, .N, by=.(year(ocorrencia_dia), month(ocorrencia_dia))]
fab_mes <-fab_mes[ order(year, month ) ]
fab_mes <- ts( fab_mes[,3], start = c(2013,1), frequency = 12)
```

```{r}
oo <- par( mfrow=c(1,2))
ts.plot( fab_mes , ylab = 'No. acidentes aéreos mensal' )
acf(fab_mes , lag = 50,  main ='correlograma')
par(oo)
```

### O correlograma com a componente de sazonalidade - sinal harmônico

O sinal sazonal é caracterizado por um comportamento periódico. Existem dois comportamentos sazonais típicos. O primeiro é baseado na função harmônica:

$$\hbox{sinal}(t)=A\cos\left(\frac{2\pi}{p}t + \phi\right)$$ Neste tipo de sinal, há um comportamento em forma de onda já estabelecido. Eis algumas informações importantes:

-   O valor $p$, denominado período, equivale ao tempo que demora para o padrão se repetir.

-   $A$ é denominado amplitude e representa o maior/menor valor que este sinal pode aingir.

-   Por último, $\phi$ é denominado fase, e serve basicamente para deslocar a onda.

Abaixo seguem alguns exemplos de harmônicos, todos com período 12:

```{r}
oo <- par( cex = 1.3)
curve( cos( x* 2*pi/12), 0,24, lwd = 2, ylab = expression( cos( 2*pi*t/12 )))
abline(h = 0, lty = 2 )
abline(v=12, lty = 2)
curve( .5*cos( x* 2*pi/12), 0,24, lwd = 2, ylab = expression( .5*cos( 2*pi*t/12 )), ylim = c(-1,1))
abline(h = 0, lty = 2 )
abline(v=12, lty = 2)
curve( cos( x* 2*pi/12+90), 0,24, lwd = 2, ylab = expression( cos( 2*pi*t/12 +90)), ylim = c(-1,1))
abline(h = 0, lty = 2 )
abline(v=12, lty = 2)
```

Abaixo simulamos uma série temporal com um sinal do tipo harmônico. Observe que o comportamento em forma de onda é aparente na função de autocorrelação.

```{r}
x <- cos( 2*pi/12 * 1:100) + rnorm(100,0,.1)

oo <- par( mfrow = c(1,2))
ts.plot(x)
acf(x)
par(oo)
```

Abaixo, apresentamos a temperatura mensal observada no Castelo de Nottingham, entre 1920-1939. Compare os resultados com os gráficos acima.

```{r}
oo <- par( mfrow = c(1,2))
  plot(nottem)
  acf(nottem)
par(oo)  
```

### O correlograma com a componente de sazonalidade - sinal autorregressivo

Nesse tipo de sazonalidade, ainda há um período $p$, mas não há um sinal harmônico. O valor da série no tempo $t$ é baseado no valor observado no tempo $t-p$.

Quando a sazonalidade possue essa característica, há uma autocorrelação marcante nos múltiplos de $p$. Observe a série simulada abaixo, com um período $p=12$

```{r}
set.seed(123)
oo <- par( mfrow = c(1,2))
x <- rnorm(12,0,.1)
for(i in 13:100) x[i] <- .6*x[i-12] + rnorm(1,0,.05)
ts.plot(x)
acf(x, lag = 50)
par(oo)

```

## Exercícios

::: {.alert .alert-warning}
<strong>Exercício 1</strong> Estude o comportamento da série `ldeaths`, que conta o número mensal de óbitos por doenças pulmonares no Reino Unido.
:::

::: {.atert .alert-warning}
<strong>Exercício 2</strong> Estude o comportamento da série do número de óbitos maternos mensais.
:::

::: {.alert .alert-warning}
<strong>Exercício 3</strong> Em 2017, um epidemiologista estava interessado na série de suicídios no Mato Grosso do Sul. O banco de dados utilizado é dado a seguir. Construa uma série mensal e estude seu comportamento

```{r}
url <- 'https://drive.google.com/uc?authuser=0&id=1DMSgrQDl0636Lw0Y0MYJHJrgw_2uXntM&export=download'
```
:::
